【裁判字號】    98,訴,1067
【裁判日期】    981119
【裁判案由】    債務人異議之訴
【裁判全文】
臺灣臺南地方法院民事判決              98年度訴字第1067號
原      告  王徐玉霞
訴訟代理人  甲○○
被      告  臺灣中小企業銀行股份有限公司
法定代理人  丙○○
訴訟代理人  乙○○
上列當事人間請求債務人異議之訴事件，經本院於民國98年11月
5日言詞辯論終結，判決如下：
    主      文
本院九十八年度司執字第五四九八七號強制執行事件，被告所執
本院南院鵬九十一執源字第二一三四二號債權憑證，就逾原告繼
承其被繼承人徐其中之遺產範圍者，不得對原告為強制執行。
訴訟費用新台幣壹萬柒仟壹佰拾柒元由被告負擔。
    事實及理由
一、原告起訴主張：
（一）被告（按被告法定代理人應為丙○○，起訴狀誤載為蔡慶
      年，應予更正）於民國98年間執鈞院南院鵬91執源字第
      21342號債權憑證為執行名義，並以本件原告為訴外人徐
      其中（業於89年5月23日死亡）之繼承人為由，聲請鈞院
      強制執行原告之財產。然訴外人徐其中係為訴外人徐國興
      與被告間消費借貸契約之連帶保證人，後因訴外人徐國興
      未依約清償債務，而由被告訴請訴外人徐其中（連帶保證
      人）與訴外人徐國興應負連帶清償責任，故於訴外人徐其
      中死亡之前，其對被告己發生代負履行責任之保證契約債
      務，並由被告取得終局執行名義在案。
（二）民法繼承編施行法第l之3條第2項規定：「繼承在民法繼
      承編中華民國98年5月22日修正施行前開始，繼承人對於
      繼承開始以前已發生代負履行責任之保證契約，由其繼續
      履行債務顯失公平者，以所得遺產為限，負清償責任。」
      ，惟原告並未自被繼承人徐其中繼承任何財產，鈞院可向
      稅捐稽徵機關函詢被繼承人徐其中之遺產申報情形，即得
      證明原告所言屬實。如此，原告既未自被告之連帶保證債
      務人徐其中獲得任何遺產，若由原告履行該筆債務，顯失
      公平，因此被告就逾原告繼承徐其中之遺產範圍者，自不
      得對原告為強制執行，原告自得拒絕清償。
（三）查強制執行法第14條第1項前段規定：「執行名義成立後
      ，如有消滅或妨礙債權人請求之事由發生，債務人得於強
      制執行程序終結前，向執行法院對債權人提起異議之訴。
      」，被告對原告之執行名義，因民法繼承編施行法第1-3
      條之公告施行，即對被告之請求權已發生消滅或妨礙之事
      由，原告謹依前開強制執行法條項規定，提起執行異議之
      訴。
（四）並聲明:鈞院98年度司執字第54987號強制執行事件就超過
      原告繼承徐其中之遺產範圍者，不得對原告為強制執行。
二、被告則以：
（一）被告於鈞院98年度司執字第54987號強制執行事件聲請強
      制執行者係針對鈞院88年度重訴字第457號民事判決編號2
      借款尚未清償之餘額，該筆借款之借款人是訴外人振興木
      材行即徐國興，並由原告之被繼承人徐其中擔任連帶保證
      人。
（二）按民法繼承編施行法第l之3條第2項規定：「繼承在民法
      繼承編中華民國98年5月22日修正施行前開始，繼承人對
      於繼承開始以前已發生代負履行責任之保證契約，由其繼
      續履行債務顯失公平者，以所得遺產為限，負清償責任。
      」。本件被告在徐其中死亡之前，已取得對徐其中確定判
      決之執行名義，則本件由原告繼續履行債務是否顯失公平
      ，尚有待鈞院判斷。
（三）並聲明：駁回原告之訴。
三、本院依民事訴訟法第271條之1規定準用第270條之1規定，整
    理並協議兩造簡化爭點結果，兩造不爭執事項及爭執要點如
    下：
（一）兩造不爭執事項：
      (1)訴外人徐國興前分別於85年3月16日、87年4月17日、87
        年4月26日向本件被告臺灣中小企業銀行股份有限公司
        （下稱臺灣中小企業銀行）借款新台幣（下同）160萬
        元、220萬元、180萬元，並由原告之被繼承人徐其中擔
        任連帶保證人；訴外人徐國興另於86年2月3日向被告臺
        灣中小企業銀行借款600萬元，並由訴外人甲○○及原
        告擔任連帶保證人。嗣因訴外人徐國興未清償，被告於
        88年9月30日對訴外人徐國興、訴外人徐其中、訴外人
        甲○○及原告提起訴訟，經本院88年度重訴字第457 號
        受理在案，並判決：「被告振興木材行即徐國興、徐其
        中應連帶給付原告5,425, 584元，及如附表編號1、2
        、3各筆金額所示之利息及違約金。被告振興木材行即
        徐國興、王徐玉霞、甲○○應連帶給付原告5,556,870
        元，及如附表編號4金額所示之利息及違約金。」（附
        表詳如該判決之附表）。上開附表1、2、3所示之借款
        ，係由振興木材行即徐國興邀同徐其中為連帶保證人，
        向被告借款180萬元（借款日期為87年4月26日）、160
        萬元（借款日期為85年3月16日）、220萬元（借款日期
        為87年4月17日）。嗣後該判決附表編號4所示借款日期
        為86年2月3日、由振興木材行即徐國興邀同王徐玉霞、
        甲○○為連帶保證人之600萬元借款債務，已全部清償
        完畢。
      (2)被告前執本院88年度重訴字第457號民事判決及確定證
        明書為執行名義，聲請對債務人徐國興即振興木材行、
        徐其中、甲○○、王徐玉霞為強制執行，經執行債務人
        徐國興即振興木材行財產結果：全未受償，於92年7 月
        4日受償金額3,484,143元（其中78,547元為執行費用）
        ，經本院發給南院鵬91執源字第21342號債權憑證。
      (3)原告之被繼承人徐其中於89年5月23日死亡，徐其中死
        亡時，其繼承人有訴外人歐陽徐玉珠、訴外人徐國振、
        訴外人徐國興、訴外人徐國鐘、訴外人徐玉貴及原告。
      (4)坐落台南縣善化鎮○○○段2568~2572、2575~2578、
        2583~2586、2596地號土地共14筆為原告所有。
      (5)被告嗣執本院南院鵬91執源字第21342號債權憑證為執
        行名義向本院聲請強制執行原告所有上開(4)所示14筆土
        地，經本院以98年度執字第54987號強制執行事件受理
        在案，前開14筆土地於98年8月20日查封完畢，後復經
        被告聲請僅查封執行台南縣善化鎮○○○段2578地號土
        地，其餘土地撤回執行。
（二）兩造爭執要點：
      原告依民法繼承編施行法第1之3條規定，主張原告僅就其
      繼承徐其中之遺產範圍內對被告負清償責任，是否有理由
      ？
四、按於98年6月10日公布之民法繼承編施行法第1之3條規定：
    「（第1項）繼承在民法繼承編中華民國九十八年五月二十
    二日修正施行前開始，繼承人未逾修正施行前為限定繼承之
    法定期間且未為概括繼承之表示或拋棄繼承者，自修正施行
    之日起，適用修正後民法第一千一百四十八條、第一千一百
    五十三條至第一千一百六十三條之規定。（第2項）繼承在
    民法繼承編中華民國九十八年五月二十二日修正施行前開始
    ，繼承人對於繼承開始以前已發生代負履行責任之保證契約
    債務，由其繼續履行債務顯失公平者，以所得遺產為限，負
    清償責任。（第3項）繼承在民法繼承編中華民國九十八年
    五月二十二日修正施行前開始，繼承人已依民法第一千一百
    四十條之規定代位繼承，由其繼續履行繼承債務顯失公平者
    ，以所得遺產為限，負清償責任。（第4項）繼承在民法繼
    承編中華民國九十八年五月二十二日修正施行前開始，繼承
    人因不可歸責於己之事由或未同居共財者，於繼承開始時無
    法知悉繼承債務之存在，致未能於修正施行前之法定期間為
    限定或拋棄繼承，且由其繼續履行繼承債務顯失公平者，於
    修正施行後，以所得遺產為限，負清償責任。（第5項）前
    三項繼承人依修正施行前之規定已清償之債務，不得請求返
    還。」查本件原告之被繼承人徐其中於89年5月23日死亡，
    原告繼承徐其中之事實係發生在98年5月22日之前，又訴外
    人振興木材行即徐國興邀同徐其中為連帶保證人，向被告借
    款180萬元（借款日期為87年4月26日）、160萬元（借款日
    期為85年3月16日）、220萬元（借款日期為87年4月17日）
    。嗣因訴外人振興木材行即徐國興未清償，被告於88年9月
    30日起訴請求清償上開債務，此為兩造所不爭執，並經本院
    依職權取調本院88年度重訴字第457號清償借款事件核閱屬
    實。可見原告之被繼承人徐其中早在繼承開始以前之88 年
    間即有代負履行責任之保證契約債務，原告雖為徐其中之繼
    承人之一，惟徐其中所負代負履行責任之保證契約債務係為
    訴外人振興木材行即徐國興之借款擔任連帶保證人而產生，
    被告亦稱上開借款係撥入徐國興經營之振興木材行之帳戶等
    語，可見上開借款債務苟由原告繼續履行債務，對原告顯失
    公平，故依於98年6月10日公布之民法繼承編施行法第1之3
    條第2項規定，應認原告僅就其繼承徐其中之遺產為限，對
    被告負清償責任。
五、綜上，原告主張依民法繼承編施行法第1之3條第2項規定，
    其得以所得被繼承人徐其中之遺產，負清償責任，其得依強
    制執行法第14條提起債務人異議之訴，即屬有據。從而，原
    告請求本院98年度司執字第54987號強制執行事件，被告所
    執本院南院鵬91執源字第21342號債權憑證，就逾原告繼承
    其被繼承人徐其中之遺產範圍者，不得對原告為強制執行行
    為有理由，應予准許。
六、本件為判決之基礎已臻明確，兩造其餘有關調查徐其中之遺
    產申報情形之攻擊、防禦方法，經本院斟酌後，認為於判決
    之結果無影響，爰不再逐一論述，併此敘明。
七、按法院為終局判決時，應依職權為訴訟費用之裁判，民事訴
    訟法第87條第1項定有明文。查本件訴訟費用即裁判費17,13
    7元，本院爰依職權確定上開訴訟費用由敗訴之被告負擔。
八、據上論結，本件原告之訴為有理由，依民事訴訟法第78條、
    第87條第1項，判決如主文。
中    華    民    國    98    年    11    月    19    日
                  民事第二庭    法  官  翁金緞
以上正本係照原本作成。
如對本判決上訴，須於判決送達後20日內向本院提出上訴狀。
中    華    民    國    98    年    11    月    19    日
                                書記官  彭建山

司法院資訊處製作；財團法人民間司法改革基金會備份。
